【裁判字號】    92,簡上,173
【裁判日期】    920912
【裁判案由】    確認本票債權關係不存在
【裁判全文】
臺灣高雄地方法院民事判決  九十二年度簡上字第一七三號
    上  訴  人  甲○○
    被 上 訴人  歐喬豊
                即歐炳輝      .
右當事人間請求確認本票債權關係不存在事件，上訴人對於中華民國九十二年三月二
十七日本院高雄簡易庭九十一度雄簡字第三七三七號第一審簡易判決提起上訴，經本
院於九十二年八月二十八日言詞辯論終結，判決如左：
    主      文
原判決廢棄。
被上訴人在第一審簡易之訴駁回。
第一、二審訴訟費用由被上訴人負擔。
    事實及理由
一、本件被上訴人未於言詞辯論期日到場，經核無民事訴訟法第三百八十六條所列各
    款之情形，爰依上訴人之聲請，准由其一造辯論而為判決。
二、本件被上訴人起訴主張上訴人於前以執有伊所簽發之如附表所示面額計新臺幣（
    下同）六十八萬四千元，並免除作成拒絕證書之本票五紙未償而向鈞院聲請本票
    准許強制執行，嗣經鈞院以九十一年度票字第五二○三號裁定予以准許，惟伊與
    上訴人時有生意來往，系爭本票乃係伊因前向上訴人借款後所簽發之支票屆期無
    力清償，為求上訴人暫緩提示始應其要求而簽發交付以為擔保分次償還之憑據，
    然伊已陸續償還而僅欠其三十萬元未付，如附表所示編號二、三、四、五號之本
    票實際上並未有任何金錢之交付，兩造間就此自無債權債務之原因關係發生，上
    開本票所表彰之債權本不存在，今被上訴人竟以其所執上開債權並不存在之系爭
    本票而聲請准許強制執行，伊就系爭本票自有即受確認判決之法律上利益，為此
    乃依法請求確認被上訴人所執有之如附表所示編號二、三、四、五號之本票債權
    不存在（被上訴人於原審判決其全部勝訴後，在上訴人提起上訴而於本院審理中
    均未到場，亦未提出任何書狀作何上訴聲明或陳述）。
三、上訴人則以被上訴人於八十六年間乃陸續向伊借款五十五萬元，並以其於八十四
    年間改名前之原名即「歐炳輝」之名義簽發支票予伊為憑，惟其所交付之支票於
    第一紙屆期向銀行提示時即遭退票，被上訴人為防後票再犯票章，乃於八十七年
    三月、八十八年元月向伊要求以如附表所示本票調換伊所執之支票，並願支付借
    款利息十三萬四千元以請求伊暫不予以提示，詎被上訴人於換票後即均拒不清償
    ，伊為實行債權，始向鈞院聲請裁定准許強制執行，今系爭本票既係被上訴人簽
    發用以支付其所借全部款項及應付利息，而該諸借款既未清償完畢，系爭本票所
    表彰之借款債權自仍存在而未消滅，被上訴人請求確認系爭本票債權均不存在自
    屬無據而應予以駁回，詎原審乃以伊未能證明確有交付借款之事實即逕予判決確
    認如附表所示編號二、三、四、五號之本票債權不存在，惟原審就伊請求調查之
    證據並未予以查明，其認事用法顯有違誤，爰聲明請求判令原判決廢棄，並駁回
    被上訴人第一審之訴。
四、本件被上訴人主張上訴人於前乃以執有伊所簽發之如附表所示面額計六十八萬四
    千元，並免除作成拒絕證書之本票五紙未償而向鈞院聲請本票准許強制執行，嗣
    旋經鈞院以九十一年度票字第五二○三號裁定予以准許等情，此有其所提系爭本
    票影本五紙在卷可證，並經原審調閱本院九十一年度票字第五二○三號本票准許
    強制執行事件卷宗查明無訛，上訴人於此固不爭執而堪信被上訴人之此部分主張
    為真實，惟上訴人則另以前揭情詞置辯。經查，系爭本票乃係被上訴人為換回其
    於前所簽發交付之同額支票始行簽發乙節，此有支票影本三紙在卷可稽，並為被
    上訴人於原審中所自承，而上訴人於八十六年四月間乃曾向訴外人合作金庫借款
    五十萬元，並於同年五月八日提領三十萬元，另其於同年五月間起至八十七年三
    月間止乃陸續於中國國際商業銀行所有帳戶內提領三萬元、二萬元、十二萬元、
    十萬元、一萬元等數額不定之多次存款計八十七萬元以上，亦有合作金庫授信戶
    結案資料查詢單、借戶全部資料查詢單、分戶交易明細表、借據及中國國際商業
    銀行活期儲蓄存款存摺明細、客戶歷史資料查詢明細表等件附卷可憑，另被上訴
    人向上訴人借款時，乃均係由其公司之會計即訴外人郭懿佳持被上訴人所交付之
    票據分次向上訴人調借，而上訴人於其交票時亦均當場交付現款予訴外人郭懿佳
    點收無誤等情，並經證人郭懿佳到場具結證述在卷，是上訴人於其所指被上訴人
    之借款期間內既曾自其所有銀行帳戶內提領遠超過五十五萬元數額之現金，且被
    上訴人所僱請之會計即證人郭懿佳於持被上訴人所開立之票據向上訴人調借現款
    時，亦均於現場由上訴人交付如數金額予其點收無訛，而系爭本票除如附表所示
    編號五之本票外，更係被上訴人因欲換回其所簽發之同額支票所開立，則上訴人
    於持有被上訴人所簽發之原支票時，自已如數交付其所謂五十五萬元之借款完畢
    ，否則被上訴人豈有因無力清償屆期支票而再交付該諸本票以為擔保之謂者，而
    被上訴人既係因無力清償借款所開立之支票而簽發包括如附表所示編號五之本票
    予上訴人收執，其自係以清償原支票之舊債而表示對於上訴人負擔系爭本票之新
    債務，則本非借款債務之如附表所示編號五之本票，衡情自應為其為補償上訴人
    予其換票所自願負擔之新債，上訴人所辯如附表所示編號五之本票乃係其願支付
    之利息等語自屬可採。今被上訴人既因借款之新債清償，且為支付利息而交付如
    附表所示之本票五紙，該諸本票債權自因兩造間存有消費借貸之原因關係而有效
    成立，而被上訴人主張其就系爭借款業已部分償還而僅積欠三十萬元乙節業為上
    訴人所否認，且被上訴人於其部分還款之事實並未舉證以實其說，其所陳業已還
    款云云自無足採，系爭本票所表彰之借款或利息債權自因被上訴人未為清償而均
    仍有效存在，從而本件被上訴人請求確認上訴人所持有如附表所示編號二、三、
    四、五號之本票債權均不存在，依法自屬無據，自應予以駁回，原審未慮及此即
    判認上訴人就系爭本票之票據債權業已不存在，其認事用法尚有未洽，上訴意旨
    指摘原判決不當，求予廢棄改判，為有理由，自應由本院予以廢棄改判如主文第
    二項所示。
五、本件為判決基礎之法律關係已臻明確，兩造其餘之攻擊防禦方法核與判決結果不
    生影響，毋庸一一論列，併此敘明。
六、據上論結，本件上訴為有理由，合依民事訴訟法第四百三十六條之一第三項、第
    四百五十條、第七十八條，判決如主文。
中      華      民      國    九十二    年      九      月    十二      日
                              臺灣高雄地方法院民事第五庭
~B審判長法官  陳嘉惠
~B法      官  林玉心
~B法      官  黃宏欽
右為正本係照原本作成。
本判決不得上訴。
中      華      民      國    九十二    年      九      月    十二      日
~B法院書記官  史華齡


司法院資訊處製作；財團法人民間司法改革基金會備份。
